【裁判字號】    96,基簡,803
【裁判日期】    970227
【裁判案由】    給付票款
【裁判全文】
臺灣基隆地方法院民事簡易判決         96年度基簡字第803號
原      告  乙○○
訴訟代理人  丙○○
被      告  甲○○
                        之3號.
上列當事人間給付票款事件，本院於97年2月13日言詞辯論終結
，判決如下：
    主  文
原告之訴駁回。
訴訟費用新台幣壹萬陸仟捌佰肆拾元由原告負擔。
    事實及理由要領
一、原告主張略以：
  (一)原告持有被告於民國（下同）94年12月26日簽發，本票號碼
    TH0000000、票面金額新台幣（下同）1,600,000元之無記名
    、見票即付本票1紙（下稱系爭601號本票），詎原告提示竟
    不獲兌現，爰依票據關係請求被告給付上開票款及自94年12
    月26日起至清償日止，按月息百分之一點二計算之利息。
  (二)對被告抗辯之陳述：
    1.系爭601號本票係原告之夫丙○○於94年12月26日當天從
      被告處取得，是原告之夫丙○○將現金160萬元借給被告
      之後，被告才簽立系爭601號本票交給丙○○；惟嗣後原
      告之夫丙○○則改稱，系爭601號本票上之金額160萬元，
      係因被告向原告及原告之夫丙○○、丙○○友人江志明、
      陳裕親、許永鋒等五人共同借貸所簽立，原告之夫丙○○
      並無脅迫被告開立系爭601號本票情事，否則被告何以不
      提起刑事訴訟以維權益。
    2.原告之夫丙○○先前借錢給被告部分，因被告已清償30,0
      00元，故雙方於95年10月30日簽立協議書，惟此部分係針
      對訴外人丙○○個人部分，與系爭601號本票票款無關。
      至於被告所提另紙票號TH0000000號同額160萬元之本票（
      簡稱602號本票），並非原告之夫丙○○交付予被告，原
      告亦從未見該602號本票。
    3.又被告所提匯款資料總金額為1,284,000元，時間為94年5
      月至6月間，與本件票款金額為1,600,000元，發票日為94
      年12月26日無涉。而被告言明其於當兵期間受原告之夫丙
      ○○委託，常請假外出匯款，惟原告之夫丙○○早於94年
      4 月6日退伍，何需被告請假外出匯款，且匯款金額龐大
      ，於理不合。
二、被告則以下列情詞置辯，並請求駁回原告之訴：
  (一)系爭601號本票上之簽名及住址雖均為被告所親簽，惟被告
    並無向原告及其親友等五人共同借貸160萬元等情，被告簽
    發系爭601號本票係遭脅迫所為。
  (二)原告之夫丙○○係被告當兵期間之排長，因丙○○退伍後，
    表示要與其他人合夥做生意，故借用被告之郵局存款簿作為
    其代收及匯出款項之用，被告基於同僚情誼而答應為之，並
    依原告之夫丙○○之指示，將各筆款項匯入丙○○指定之他
    人帳戶。詎料被告退伍後，原告之夫丙○○竟夥同多人至被
    告家中，言明被告向其等借款，並強求被告簽發系爭601 號
    本票；嗣後經被告之父即訴外人白錫添與其磋商，丙○○表
    示願將系爭601號本票返還被告，惟訴外人郭麗璇與訴外人
    白錫添依約前往萬華車站向丙○○取回1紙本票後，在返家
    後始發現丙○○所交付之本票係上開602號同額本票，而非
    被告所簽發之系爭601號本票。被告發現錯誤後，隨即詢問
    原告之夫丙○○，惟丙○○表示系爭601號本票業已遺失，
    故自行簽發系爭602號本票交付，並另簽立清償證明書予被
    告收執，證明雙方之間已無任何債權債務關係，孰料丙○○
    竟另以其妻即原告名義提起本件訴訟，被告並無向原告等人
    借貸等情存在。
三、得心證之理由：
    經核上開兩造所述，本件之爭點厥為：(一)被告是否因被脅迫
    而簽立系爭601號本票？(二)被告是否有與原告暨將債權轉讓
    予原告之訴外人丙○○、江志明、陳裕親、許永鋒等人間有
    金錢借貸關係存在？茲分述如下：
  (一)應由被告就被脅迫之事實負舉證責任：
    1.按因被詐欺或被脅迫而為意思表示者，表意人得撤銷其意
      思表示，民法第92條第1項前段定有明文。次按當事人主
      張其意思表示係因被詐欺或脅迫而為之者，應就其被詐欺
      或被脅迫之事實，負舉證之責任（最高法院21年上字第
      2012 號判例意旨參照）。復按票據行為，為不要因行為
      ，執票人不負證明關於給付之原因之責任，如票據債務人
      主張執票人取得票據出於惡意或詐欺、脅迫時，則應由該
      債務人負舉證之責（最高法院64年臺上字第1540號判例意
      旨參照）。
    2.經查，被告表示其簽立系爭601號本票係因遭原告之夫丙
      ○○脅迫所為，惟此業經原告予以否認，被告復未能就其
      所稱被脅迫乙節提出具體事證以實其說，揆諸前揭說明，
      難認其上開所辯為可採。
  (二)被告既提出並無向原告等人借貸即其開立票據之基礎原因關
    係不存在之對人抗辯，原告自應就其確有借貸予被告之基礎
    原因關係存在之積極事實，負舉證責任：
    1.按票據債務人不得以自己與發票人或執票人之前手間所存
      抗辯之事由對抗執票人，票據法第13條前段定有明文。次
      按支票為無因證券，票據債務人不得以自己與發票人或執
      票人前手間所存在之抗辯事由，對抗執票人。然發票人非
      不得以自己與執票人間所存之抗辯事由對抗執票人，此觀
      票據法第13條前段之反面解釋自明，亦有最高法院91年度
      台簡上字第27號裁判意旨可參。經查，兩造均不爭執系爭
      601號本票係由被告直接簽發交予原告之夫丙○○，揆諸
      前揭說明，被告以系爭601號本票之原因關係作為抗辯事
      由，於法有據，合先敘明。
    2.復按票據為無因證券，票據債權人就其取得票據之原因，
      固不負證明之責任，惟執票人主張票據係發票人向其借款
      而簽發交付，以為清償方法，發票人復抗辯未向執票人借
      款，消費借貸並未成立，則執票人就兩造間消費借貸已經
      成立及借款已交付之事實，應負舉證責任，有最高法院94
      年度台簡上字第21號裁判意旨參照。本件被告抗辯並未向
      原告暨訴外人丙○○、江志明、陳裕親、許永鋒等人借款
      ，故原告自不得請求伊清償系爭601號本票票款或借款等
      語，為原告所否認，並陳稱其暨其他訴外4人已將上開款
      項以匯款方式陸續交付被告，故被告事後方會簽立系爭
      601號本票交付予原告之夫丙○○等語。經查，消費借貸
      契約係以借貸雙方意思合致及交付借款為成立要件，故貸
      與人在請求返還借款時，如借用人否認雙方有借貸之合意
      ，則貸與人對於借貸合意乙情即負有舉證之責；又票據雖
      具有無因性，然在符合票據法第13條前段之情形下，票據
      債務人既得以票據原因關係抗辯，此時，關於舉證責任之
      分配即應回歸到一般消費借貸關係之認定。本件兩造均不
      爭執各自所提之匯款資料，惟被告否認其係基於借貸之合
      意而收受原告暨訴外4人所匯之款項，而係基於幫忙原告
      之夫丙○○之意，依丙○○之指示將上開款項轉匯至第三
      人帳戶等語，揆諸前揭說明，原告自需就其等與被告間就
      上開匯款至被告帳戶之款項具有借貸合意乙節，負舉證之
      責。
    3.末按當事人主張有金錢借貸關係存在，須就其發生所須具
      備之特別要件即金錢之交付與借貸之意思表示相互一致負
      舉證責任；而交付金錢之原因多端，或為買賣，或為贈與
      ，或因其他之法律關係而為交付，非謂一有金錢之交付，
      即得推定授受金錢之雙方即屬消費借貸關係，若僅證明有
      金錢之交付，未證明借貸之意思表示互相一致者，尚不能
      認有金錢借貸關係存在（最高法院92年度台上字第557號
      判決意旨參照）。本件原告固提出匯款明細表及自動櫃員
      機交易明細等，證明已將款項匯入被告設於基隆市安瀾橋
      郵局帳戶內，復為被告所不爭執；惟被告否認原告暨訴外
      4人匯入其郵局帳戶內之款項為雙方基於借貸合意所為，
      係訴外人丙○○借用其郵局帳戶，請其代為將匯入之款項
      轉匯至指示之第三人帳戶內等情，有被告提出之郵局存簿
      暨匯款明細等為證；且被告各筆匯款金額、時間，亦有與
      訴外人丙○○、江志明、陳裕親、許永鋒等人匯入被告上
      開郵局帳戶之金額相同，或累計金額後匯款之時間相近等
      情形，而截至94年6月24日止，被告自其上開郵局帳戶內
      匯出之金額合計為1,284,000元，亦與原告暨上開訴外4人
      所稱匯入被告上開帳戶之款項合計1,412,545元（另有加
      計原告所稱之手續費）不符，益徵被告與原告暨訴外4人
      間是否有借貸合意乙節存在為可疑。此外，原告復未能提
      出其他具體事證證明其等與被告間有金錢借貸之合意存在
      ，其僅憑系爭601號本票為被告簽發乙情，請求被告給付
      系爭票款，揆諸前揭說明，難認為有理由。
四、從而，原告請求被告給付如其聲明所述之金額，為無理由，
    應予駁回。
五、本件事證已臻明確，兩造其餘攻擊、防禦方法及所為之立證
    ，經核與判決之結果不生影響，無庸逐一論述，併予敘明。
六、本件訴訟費用即第1審裁判費16,840元，由原告負擔。
中    華    民    國    97    年    2     月    27    日
                  簡易庭法  官  林玉珮
以上正本係照原本作成。
對於本件判決如有不服，應於收受送達後20日內向本院提出上訴
書狀，上訴於本院合議庭。
中    華    民    國    97    年    2     月    27    日
                        書記官  洪福基


司法院資訊處製作；財團法人民間司法改革基金會備份。
